臺灣桃園地方法院刑事判決　　　　　　　　　　　　　九十一年度易字第三六六號
　　公　訴　人　臺灣桃園地方法院檢察署檢察官
　　被　　　告　乙○○
　　選任辯護人　丙○○
右列被告因業務侵占案件，經檢察官提起公訴（九十一年度偵字第一０二八號），本
院判決如左：
    主      文
乙○○無罪。
    理      由
一、公訴意旨略以：被告乙○○為桃園縣楊梅鎮○○路五０五號「旭維工業股份有限
    公司（下稱旭維公司）」之總經理，為以從事依勞工保險條例第十六條第一項第
    一款及全民健康保險法第二十九條第一項第二款規定，按月扣繳被保險人應自行
    負擔之勞保保費及按月彙整被保險人應自付之全民健保保費為其附隨業務之人。
    於民國八十九年間，因時值經濟不景氣，公司財務吃緊，乙○○竟基於意圖為自
    己不法所有之概括犯意，連續自八十九年五月某日起至九十年六月某日止，向「
    旭維公司」勞工即勞工保險及全民健康保險之被保險人丁則方、蔡耀慶、劉仁珍
    及方秀美等多人，按月依薪資比例扣取被保險人應自行負擔之勞工保險保險費及
    收取被保險人應自付之全民健康保險保險費後，未依法向「勞工保險局（下稱勞
    保局）」及「中央健康保險局（下稱健保局）」繳納，而對於上開業務上所持有
    之物予以侵占入己，並挪作他用。計自八十九年五月起至九十年六月止，侵占勞
    工保險費新台幣（下同）二十五萬三千四百七十元及健保費六十萬六千零五十一
    元，共計有八十五萬九千五百二十一元，嗣因勞工邱國應因「旭維公司」週轉不
    靈停業後，向勞保局請領傷病給付金，經勞保局告知「旭維公司」未繳付勞保費
    暫行給付，始知上情，因認被告乙○○涉有刑法第三百三十六條第二項之侵占罪
    嫌云云。
二、按刑法第三百三十六條第二項業務侵占罪之成立，須行為人持有他人之物並進而
    易持有為所有，始足當之，若所持者非屬他人之物，則不與焉。經查，被告乙○
    ○自八十九年四月起，固仍依勞工保險條例、全民健康保險法之規定，按月自應
    給付予員工之薪資中預先扣取員工自付之各項保險費，惟自八十九年五月起即未
    向「勞保局」繳納保險費，另自九十年一月起亦未向「健保局」繳納保險費，此
    各情除據被告承明在卷外，並經證人即曾任「旭維之司」會計之甲○○於本院調
    查時結證甚詳，惟查，既係由公司應給付之薪資中直接扣取保費自付額，顯可易
    見被告於每月所給付予員工者，僅為扣除各項保費自付部分後之淨額，換言之，
    被告並非先行給付全額薪資後，續由公司員工交付應繳之保費自付額予被告，再
    委由被告向相關保險人繳納。次按，依我國民法債篇有關僱庸章節之規定，「旭
    維公司」之員工在未受領薪資前，僅對該公司有報酬給付請求權，非已具體取得
    請求標的之所有權，職是，被告既係依相關法律之規定，從應給付員工之薪資內
    ，預先扣取員工之各項保費自付額，該扣取部分顯未現實給付，易詞以言，即該
    公司員工未嘗現實受領該已預先扣取部分之薪資，抑且，既係依法，被告之「旭
    維公司」猶非與員工另定契約而使之對該預扣之金額取得返還請求權，是以員工
    亦非間接占有人，尚無從謂之已依占有改定之方式取得該部分款項之所有權，準
    此，是見「旭維公司」之員工實未取得該筆款項之所有權，該筆款項之所有權仍
    歸屬被告經營之公司所有，即便被告將之挪充公司他途之用，依前揭有關侵占罪
    之說明，被告所為尚與本罪之要件有間，自未能繩以本罪之責。再按，全民健康
    保險法第二九條第一項第一款規定，民營事業、機構受雇者應自付之保險費，由
    投保單位負責扣、收繳，並須於次月底前，連同投保單位應負擔部分，一併向保
    險人繳納，另勞工保險條例第十六條第一項第一款亦有相同規定，據此，就代扣
    、代繳員工保費自付額部分，固可認被告係為他人處事務，然查，「旭維公司」
    自八十九年初起即發生財務困難，公司之收入於支付銷貨成本及各項管、銷費用
    後，已無餘錢可繳納保費等情，並據證人甲○○及該公司原財務部經理楊財恩於
    本院調查時述明，復參酌該公司於八十九年度係虧損高達一億零三百餘萬元乙情
    ，有「旭維公司」八十九年十二月三十一日之「資產負債表」及八十九年度「營
    利事業所得稅結算申報書」影本各一份存卷可憑，顯見該公司之營運狀況極差，
    資力自然窘迫，佐此狀，亦堪認證人甲○○、楊財恩之證述屬實，由是，既係資
    金窘困之故，則其未履行應代員工繳納保險費之事務，顯係因力有未逮而迫於無
    奈所致，殊非意在圖謀自己或第三人不法之利益，要難指其有背信之意圖及故意
    ，況依全民健康保險法第三十條第三項但書及勞工保險條例第十七條第三項但書
    之規定，被告之「旭維公司」於無資力繳納保險費之情況下，仍繼續代扣員工之
    自付額，更可保全員工請領各項保險給付之權利，於本人即員工之財產或其他利
    益顯然無損，從而被告所為復與背信罪之要件不符，非可以本罪之責相繩。綜上
    ，被告之行為並不該當背信及公訴人所指業務侵占罪之要件，依法自應為無罪之
    諭知。
三、前開起訴部分既經本院諭知無罪，則檢察官以被告乙○○另涉有侵占罪嫌而函移
    本院併辦部分（九十年度偵字第一二八八七號），與本件顯乏連續犯裁判上一罪
    之關係，本院無從併予審酌，應退請檢察官另行依法辦理。
據上論斷，應依刑事訴訟法第三百零一條第一項，判決如主文。
本案經檢察官李山明到庭執行職務。
中      華      民      國    九十一    年      六      月      四      日
                              臺灣桃園地方法院刑事第三庭
                                  法  官  蔡榮澤
右正本證明與原本無異。
如不服本判決，應於判決送達後十日內向本院提出上訴狀( 應附繕本 )。
                                  書記官  何慧娟
中      華      民      國    九十一    年      六      月     十二     日
